臺灣臺北地方法院民事判決
110年度簡上字第79號
上  訴  人  王允廷    住臺北市○○區○○○路0段00巷00弄                        0號
訴訟代理人  陳勵新律師
被  上訴人  王魁君  
                      居00 W Goethe St, Chicago lllinois 00000 U.S.A.
訴訟代理人  林武順律師
上列當事人間債務人異議之訴事件，上訴人對於中華民國109年1
2月31日本院臺北簡易庭105年度北簡字第12057號第一審判決提
起上訴，上訴人並為訴之追加，本院於110年10月28日言詞辯論
終結，判決如下：
　　主  文
上訴及追加之訴駁回。
第二審訴訟費用由上訴人負擔。
　  事實及理由
壹、程序部分：
一、按對於簡易程序第一審裁判之上訴，為訴之變更或追加，非
    經他造同意，不得為之，但請求之基礎事實同一者，不在此
    限，民事訴訟法第436條之1第3項準用第446條第1項、第255
    條第1項第2款定有明文。上訴人提起上訴，於民國110年1月
    27日民事上訴理由狀，追加備位聲明：「確認被上訴人對上
    訴人就臺灣花蓮地方法院（下稱花蓮地院）104年度司執字
    第611號債權憑證（下稱系爭611號債權憑證）所載之債權不
    存在」（本院卷第17頁）。上訴人所為訴之追加，雖為被上
    訴人不同意（本院卷第135至139頁），然核上訴人所為追加
    ，與原起訴之基礎事實同一而為法律主張，訴訟資料及證據
    均屬共通，得期待避免重複審理裁判矛盾，統一解決紛爭，
    依上開說明，與前開規定並無不符，應予准許。
二、又按確認法律關係之訴，非原告有即受確認判決之法律上利
    益者，不得提起，民事訴訟法第247條第1項前段定有明文。
    所謂即受確認判決之法律上利益，係指法律關係之存否不明
    確，原告主觀上認其在法律上之地位有不妥之狀態存在，且
    此種不妥之狀態能以確認判決將之除去者而言（最高法院27
    年度上字第316號判例要旨參照）。本件被上訴人主張原債
    權人林瑞金業將對上訴人新臺幣（下同）50萬元之債權本金
    及利息（下稱系爭50萬元債權）於103年12月17日轉讓予被
    上訴人，然上訴人否認系爭50萬元債權轉讓契約書之真正，
    並主張系爭50萬元債權讓與未經原債權人林瑞金之同意，此
    既為被上訴人所否認，則兩造對於系爭611號債權憑證所載
    林瑞金轉讓予被上訴人之系爭50萬元債權是否存在，即有爭
    執而不明確，已致上訴人之法律上地位有不安之狀態存在，
    且此種狀態得以本件確認判決除去，上訴人提起本件確認訴
    訟自有確認利益，先予敘明。
貳、實體部分：　　
一、上訴人主張：
  ㈠兩造為親戚關係，上訴人王允廷前於87年間與被上訴人之母
    親即訴外人林瑞金簽訂不動產買賣契約，將購買之房屋登記
    在上訴人父親即訴外人王志樑名下，尚有50萬元之買賣價金
    尾款未交付。又被上訴人父親即訴外人王義祥前因生意周轉
    向上訴人父親王志樑借款70萬元，王志樑本欲以70萬元之借
    款抵償50萬元之買賣價金尾款，遂未向王義祥請求清償債務
    。詎林瑞金於102年間就上開房屋買賣價金尾款50萬元債權
    ，對上訴人向花蓮地院提給付買賣價金之民事訴訟，經花蓮
    地院102年度花簡字第52號確定判決（下稱系爭52號確定判
    決）判令上訴人應給付林瑞金50萬元及自88年8月6日起至清
    償日止，按週年利率5%計算之利息（即系爭50萬元債權），
    嗣林瑞金之子即被上訴人遂持系爭52號確定判決所換發之系
    爭611號債權憑證為執行名義，向本院民事執行處（下稱執
    行處）聲請強制執行，經執行處以105年度司執字第95478號
    給付買賣價金強制執行事件（下稱系爭執行事件）受理後，
    就上訴人對於第三人臺灣國際商業機器股份有限公司（下稱
    臺灣IBM公司）之每月應領之薪資所得債權3分之1核發扣押
    命令在案。
  ㈡被上訴人主張自林瑞金受讓系爭50萬元債權，然系爭50萬元
    債權轉讓予被上訴人並未通知上訴人，且林瑞金自102年1月
    11日出境後即遷移境外居住所不明，則林瑞金委任林武順律
    師為訴訟代理人之民事委任狀係為102年1月15日簽署，並未
    經我國駐外機構驗證，為訴訟代理權限之欠缺；又被上訴人
    所提出103年12月17日債權讓與契約書及104年1月6日債權讓
    與通知之存證信函，均無林瑞金之簽名或蓋用林瑞金之印鑑
    章，亦無林瑞金之委任文件，亦未經我國駐外機構驗證，自
    不生債權移轉之效力。上訴人否認系爭債權讓與契約書之真
    正，系爭50萬元債權本金及利息之債權讓與，實際上未經原
    債權人林瑞金之同意，縱為實體判決，仍屬訴訟程序重大瑕
    疵。被上訴人自不得以系爭52號確定判決對上訴人為強制執
    行。而被上訴人未能舉證證明林瑞金確有將系爭50萬元之債
    權本金及利息轉讓予被上訴人，則系爭52號確定判決所換發
    之系爭611號債權憑證之系爭50萬元債權即不存在。
  ㈢另被上訴人王義祥於87年8月5日亡故後，其積欠上訴人父親
    王志樑之70萬元借款，經王志樑與被上訴人母親林瑞金協商
    ，已由林瑞金承擔上開70萬元借款，嗣經王志樑對林瑞金提
    起清償借款之提起民事訴訟，經花蓮地院於105年7月14日以
    105年度訴字第20號判決（下稱系爭20號判決）判令林瑞金
    應給付王志樑70萬元及自105年4月26日起至清償日止，按週
    年利率5%計算之利息，而林瑞金業於105年1月26日死亡，林
    瑞金之繼承人即被上訴人、訴外人王魁士、王佩庭及王佩琪
    不服提起上訴，經臺灣高等法院花蓮分院於106年3月22日以
    106年度上易字第17號判決廢棄第一審判決發回花蓮地院，
    復經花蓮地院於108年12月31日以106年度訴更一字第3號判
    決（下稱系爭訴更一第3號判決)判令林瑞金之承受訴訟人即
    被上訴人、王魁士、王佩庭及王佩琪應於繼承被繼承人林瑞
    金之遺產範圍內連帶給付王志樑70萬元，及被上訴人自105
    年10年21日起、王佩琪自107年5月10日起、王魁士自107年5
    月31日起、王佩庭自107年10月28日起，並均至清償日止，
    按週年利率5%計算之利息（下稱系爭70萬元債權），於109
    年3月10日確定（下稱系爭訴更一確定判決，即原為系爭20
    號判決）。而上訴人之父親王志樑前於105年9月9日即將系
    爭70萬元債權讓與予上訴人，是上訴人與被上訴人母親林瑞
    金互負債務，經上訴人行使抵銷權後，被上訴人所執系爭61
    1號債權憑證執行名義所示之債權即屬消滅。
  ㈣再系爭52號確定判決之本金及利息債權早於88年8月6日發生
    ，迄今已逾15年，是被上訴人請求執行之利息債權逾5年時
    效部分，上訴人亦主張時效抗辯，爰依法提起本件訴訟等語
    。
  ㈤上訴人爰先位依強制執行法第14條規定提起債務人異議之訴
    ，並聲明：⒈原判決廢棄⒉被上訴人不得以系爭52號確定判決
    作為執行名義，對上訴人為強制執行。⒊系爭執行事件對上
    訴人所為之執行程序應予撤銷。備位則依民事訴訟法第247
    條規定，聲明：確認被上訴人對上訴人就系爭611號債權憑
    證所載之債權不存在。
二、被上訴人則以：
  ㈠系爭52號確定判決之訴訟程序係林瑞金返國處理事務時前往
    林武順律師處辦理委任事宜，並無任何瑕疵，且林瑞金之便
    章為真正並可以使用，林瑞金於系爭52號確定判決委任狀中
    之蓋章與債權讓與契約書及起訴狀中之印章均相同。又私文
    書並不需由駐外單位認證，而債權讓與契約書是103年12月1
    7日製作，並經花蓮地院執行處審核並核發債權憑證，故該
    債權讓與契約書應為真正。
  ㈡被上訴人自林瑞金受讓系爭50萬元債權後，於104年1月5日已
    通知上訴人，而上訴人是於105年9月9日受讓系爭70萬元債
    權，自不得以後取得之債權主張抵銷。再者，林瑞金已於10
    5年1月26日死亡，依花蓮地院系爭訴更一確定判決可知，王
    志樑僅得請求被上訴人在繼承林瑞金之財產範圍內履行債務
    ，而本件系爭50萬元債權並非繼承財產，上訴人即不得以系
    爭70萬元債權對被上訴人主張抵銷。
  ㈢此外，系爭50萬元債權所據以認定之系爭52號確定判決於102
    年6月21日確定，被上訴人係於時效期間尚未屆滿前之104年
    1月14日聲請強制執行，並經花蓮地院於104年1月19日換發
    系爭611號債權憑證，已生時效中斷之效力，本件上訴人之
    主張顯屬無據等語，資為抗辯。並聲明：上訴駁回。
三、兩造不爭執事項：（本院卷第106、107頁）
  ㈠上訴人王允廷之父為王志樑，被上訴人王魁君之父為王義祥
    、母為林瑞金，王義祥於87年8月5日亡故，林瑞金於102 年
    1月11日出境遷出國外，於105年1月26日亡故。
  ㈡林瑞金前於102年間對上訴人提起請求給付買賣價金之民事訴
    訟，經臺灣花蓮地方法院102年度花簡字第52號確定判決（
    即系爭52號確定判決，102年6月21日確定，北簡字卷第36頁
    ）王允廷應給付林瑞金50萬元及自88年8月6日起至清償日止
    ，按週年利率5%計算之利息債權（即系爭50萬元債權），林
    瑞金嗣103年12月17日債權轉讓契約書(原審卷第90頁) 將系
    爭50萬元債權轉讓被上訴人（上訴人主張此並未通知，且林
    瑞金已出國契約應為偽造用印應屬無效，被上訴人抗辯已於
    104年1月5日通知）。
  ㈢被上訴人持系爭52號確定判決向花蓮地院聲請強制執行，換
    發花蓮地院104年度司執字第611號債權憑證（即系爭611號
    債權憑證），被上訴人復於105年8月30日持系爭611號債權
    憑證向本院執行處聲請強制執行，經本院執行處系爭執行事
    件受理，並就王允廷對於臺灣IBM公司之薪資債權核發扣押
    命令在案。
  ㈣王志樑前對林瑞金提起請求清償借款民事訴訟，花蓮地院於1
    05年7月14日以105年度訴字第20號判決判令林瑞金應給付王
    志樑70萬元及所生利息，因林瑞金於105年1月26日死亡，林
    瑞金之繼承人即王魁君、訴外人王魁士、王佩庭及王佩琪上
    訴，經花蓮高分院於106年3月22日以106年度上易字第17號
    判決廢棄第一審判決發回花蓮地院，復經花蓮地院於108 年
    12月31日以106年度訴更一字第3號判決(即系爭訴更一確定
    第3號判決，109年3月10日確定) 判令林瑞金之承受訴訟人
    即被上訴人、王魁士、王佩庭及王佩琪應於繼承被繼承人林
    瑞金之遺產範圍內連帶給付王志樑70萬元及相關利息（即系
    爭70萬元債權）。
  ㈤王志樑於109年8月11日將系爭70萬元債權轉讓予上訴人（債
    權轉讓書，原審卷第175頁）。
四、本院之判斷：
  ㈠按執行名義成立後，如有消滅或妨礙債權人請求之事由發生
    ，債務人得於強制執行程序終結前，向執行法院對債權人提
    起異議之訴，如以裁判為執行名義時，其為異議原因之事實
    發生在前訴訟言詞辯論終結後者，亦得主張之，強制執行法
    第14條第1項定有明文。詳言之，債務人異議之訴，須以主
    張消滅或妨礙債權人請求之事由，係發生於執行名義成立後
    ，或在以裁判為執行名義時，其為異議原因之事實，係發生
    在前訴訟言詞辯論終結後者，始得提起。若主張此項事由，
    在執行名義成立之前，或在前訴訟言詞辯論終結之前，即已
    存在，則為執行名義之裁判縱有不當，亦非異議之訴所能救
    濟。本件被上訴人聲請強制執行所執執行名義為確定判決，
    業如上述，則依上開說明，上訴人僅得以前開執行名義成立
    後所發生消滅或妨礙被上訴人請求之事由，或前訴訟言詞辯
    論終結後所發生之異議原因事實，提起本件債務人異議之訴
    。
  ㈡上訴人主張林瑞金自102年1月11日出境後即遷移境外，且居
    住所不明，其委任訴訟代理人林武順律師之民事委任狀未經
    我國駐外機構驗證，即屬訴訟代理權限欠缺等情。然此部分
    事由，核屬系爭52號確定判決執行名義成立前所存在之事由
    。縱未經合法代理而有程序瑕疵，然非判決無效而僅係得否
    提起再審之事由，在該確定判決提起再審之訴予以變更前，
    被上訴人本於系爭52號確定判決所換發之系爭611號債權憑
    證為強制執行，自屬合法，否則將使同一紛爭再燃，即無維
    持法之安定、保障當事人權利、維護私法秩序，並有違裁判
    之強制性、終局性解決紛爭之目的。是上訴人此部分主張，
    顯與強制執行法第14條第1項之規定得主張之異議事由不符
    ，顯屬無據。
  ㈢上訴人復原主張系爭52號確定判決之本金及利息債權早於88
    年8月6日發生，迄今已逾15年，是被上訴人請求執行之利息
    債權逾5年時效，上訴人爰主張時效抗辯。然查，系爭611號
    債權憑證所載債權原始執行名義系爭52號確定判決（原審卷
    第35頁），被上訴人係基於買賣契約之法律關係，對上訴人
    請求給付，則該本金請求權時效，依民法第125條規定為15
    年，利息之請求權時效，依民法第126條規定為5年，上訴人
    並未於判決確定前就利息為時效抗辯，自不得於聲請強制執
    行時，再行抗辯該利息於判決確定前業已罹於時效。而被上
    訴人取得執行名義後，利息債權已於102年6月21日系爭52號
    確定判決時起，重新起算，被上訴人已於104年1月14日即持
    系爭52號確定判決向花蓮地院聲請強制執行，經花蓮地院受
    理後，因上訴人無財產可供執行而於104年1月19日換發系爭
    611號債權憑證，均已生時效中斷之效力，並重行起算時效
    ；被上訴人於105年8月30日持系爭611號債權憑證向本院執
    行處聲請強制執行上訴人對第三人之薪資債權，經本院系爭
    執行事件受理等情，均業經本院調取系爭執行事件卷宗核閱
    無訛，是系爭債權憑證所載系爭債權請求權，均未罹於時效
    。從而，上訴人主張系爭52號確定判決之債權利息部分請求
    權因而已罹於消滅時效云云，並非可採。
  ㈣上訴人另主張林瑞金前將系爭50萬元債權轉讓予被上訴人並
    未通知上訴人，被上訴人自不得持系爭611號債權憑證對上
    訴人聲請強制執行等情。惟執行法院就強制執行法第4條之2
    所定執行名義執行力究及於何人，應依職權為必要之調查事
    實及相關證據。被上訴人於聲請強制執行時已提出其為適格
    之執行債權人，以及該債權讓與是否已對債務人即上訴人發
    生效力等證明，此乃開始實施強制執行之要件，此亦為本院
    執行處應依職權應調查之事項，而執行處確有於105年9月2
    日以北院隆105司執慧字第95478號文通知被上訴人補正債權
    讓與證明書正本、債權讓與通知及合法送達債務人之回執正
    本，並經被上訴人補正，業經本院調取系爭執行卷宗核閱無
    訛，並有相關文件影本在卷可查（原審卷第89至92頁）。從
    而，上訴人上開主張，實非執行名義成立後發生消滅或妨礙
    債權人請求事由之抗辯。則上訴人上開主張，與強制執行法
    第14條第1項之規定不符，應屬無據。
  ㈤上訴人再主張因林瑞金前將系爭50萬元債權轉讓予被上訴人
    並不合法，故被上訴人並未取得系爭50萬元債權，系爭50萬
    元債權仍屬於林瑞金，上訴人自得以對林瑞金之系爭70萬元
    債權與林瑞金對上訴人之系爭50萬元債權互為抵銷云云。然
    查，本院執行處已職權調查後認被上訴人合法受讓林瑞金之
    系爭50萬元債權，業如前述。至上訴人受讓王志樑所讓與之
    系爭70萬元債權部分，依系爭訴更一確定判決主文所載（原
    審卷第138頁），本件被上訴人至多僅於繼承被繼承人林瑞
    金之遺產範圍內，應連帶給付上訴人系爭70萬元債權之本金
    利息。而上訴人並未舉證林瑞金留有何遺產，被上訴人據以
    請求對上訴人聲請強制執行之系爭50萬元債權，並非繼承自
    林瑞金之遺產，則上訴人以系爭70萬元債權，依據強制執行
    法第14條第1項規定主張抵銷之抗辯，亦顯屬無據。 
五、綜上所述，上訴人於系爭執行事件之強制執行程序中提起本
    件異議之訴，然其主張之事由既在系爭前案確定判決事實審
    言詞辯論終結前即已存在，並非提起本件債務人異議之訴所
    能救濟，且利息之請求權並未罹於時效，亦不得主張抵銷，
    則上訴人請求被上訴人不得以系爭52號確定判決作為執行名
    義對上訴人為強制執行、系爭執行事件對原告所為之執行程
    序應予撤銷，以及追加備位確認系爭611號債權憑證所載債
    權不存在，均無理由，應予駁回。原審為上訴人敗訴之判決
    ，核無不合，上訴意旨指摘原判決不當，求予廢棄改判，及
    追加之訴均無理由，應予駁回。
六、兩造其餘攻擊防禦方法及未經援用之證據，經斟酌後認為均
    不足以影響本判決之結果，自無逐一詳予論駁之必要，附此
    敘明。
七、據上論結，本件上訴為無理由，依民事訴訟法第436條之1第
    3項、第449條第1項、第78條，判決如主文。
中　　華　　民　　國　　110 　年　　11　　月　　18　　日
　　　　  　　　　民事第二庭審判長法　官  林鈺琅　                      法　官　蔡英雌 　　    　　　　　　　　法　官　林怡君
以上正本係照原本作成。
本判決不得上訴。
中　　華　　民　　國　　110 　年　　11　　月　　18　　日
　　                              書記官  陳俐妙